臺灣士林地方法院民事判決　　　　　　　　　　　　　九十一年度訴字第六八四號
　　原　　　告　台灣士林地方法院檢察署
　　法定代理人　吳陳鐶
　　訴訟代理人　丙○○
　　　　　　　　甲○○
　　被　　　告　乙○○
　　　　　　　　　　　　　現.
右當事人間請求償還犯罪被害補償金事件，本院於民國九十三年一月十三日言詞辯論
終結，判決如左：
　　主　　文
原告之訴駁回。
訴訟費用由原告負擔。
　　事　　實
甲、原告方面：
一、聲明：被告應給付原告新台幣（以下同）九十四萬六千六百三十七元，及自起訴
    狀繕本送達翌日起至清償日止，按年息百分之五計算之利息。
二、陳述：被告前受第三人霍守仁、張可萱委託向被害人曹宇隆逼債，嗣於民國八十
    八年十月十五日上午六、七時許，將曹宇隆私行拘禁在臺北縣汐止市○○街○段
    一七六巷七之一號旁鐵皮屋內，除續行逼債外，竟在該鐵皮屋內對曹宇隆強灌農
    藥巴拉刈，延至同日上午十一時三十分許，被告見曹宇隆狀況惡化，始通知救護
    車將曹宇隆送醫，惟曹宇隆仍於當日中午十二時三十分許不治死亡，被告因涉上
    開犯殺人罪嫌，業經原告所屬檢察官提起公訴，而因曹宇隆死亡所支出之喪葬費
    及應支出之法定扶養費，則經原告所屬犯罪被害人補償審議委員會決定，補償曹
    宇隆之配偶鄭念惢四十七萬七千二百四十元及補償曹宇隆之子曹榮春三萬四千六
    百三十五元、曹榮元二十五萬二千三百八十一元、曹榮文二十五萬二千三百八十
    一元，並均於八十九年八月二十八日如數給付。為此，依據犯罪被害人保護法第
    十二條第一項、第二項規定，請求被告給付如訴之聲明。至被告所涉殺人罪嫌部
    分，雖經鈞院刑事庭判決認定因不足以證明有殺人行為而不另為無罪之諭知，但
    該認定與鈞院八十九年度重訴字第四號刑事判決認定事實不同，已經原告提起上
    訴，實有待釐清以明事實，不能即認被告抗辯可採。
三、證據：提出台灣士林地方法院檢察署相驗屍體證明書、臺灣士林地方法院檢察署
    檢察官九十年度偵緝字第七四號暨九十年度偵字第一一五０號起訴書、台灣士林
    地方法院檢察署犯罪被害人補償審議委員會八十九年度補審字第二三號、二八號
    、二九號、三０號、三一號決定書、遺屬補償金收據、犯罪被害補償金請領書、
    本院九十年度重訴字第六號刑事判決、八十九年度重訴字第四號刑事判決、台灣
    士林地方法院檢察署檢察官九十一年度請上字第七七號上訴書、被告警訊筆錄、
    偵訊筆錄、本院八十九年度重訴字第四號訊問筆錄、九十年度重訴字第六號訊問
    筆錄等影本為證。
乙、被告方面：
一、聲明：如主文第一項所示。
二、陳述：伊並未殺害曹宇隆，刑事案件中亦已認定伊未犯殺人罪，故原告請求負擔
    曹宇隆死亡之喪葬費及法定扶養費等補償金，並無理由。
三、證據：未提出任何證據。
　　理　　由
甲、程序方面：
一、本件被告經合法通知，無正當理由，未於最後言詞辯論期日到場，核無民事訴訟
    法第三百八十六條所列各款情形，爰依原告聲請，由其一造辯論而為判決。
二、本件原告起訴後，因犯罪被害人補償法第十二條於九十一年七月十日修正為由支
    付補償金之地方法院或其分院檢察署行使求償權，而上訴人已於九十二年五月二
    十七日具狀聲請續行訴訟，應認已為承受訴訟並為訴訟行為，核其所為承受訴訟
    並無不合。又訴訟代理權，不因本人死亡、破產或訴訟能力喪失而消滅；法定代
    理有變更者亦同。民事訴訟法第七十三條亦有明文。原告起訴後，雖因上開法律
    修正，致其法定代理有所變更，惟原任訴訟代理人甲○○之訴訟代理權並不因此
    消滅，其所為訴訟行為，應對原告發生效力，合先敘明。
乙、得心證之理由：
一、原告起訴主張：被告於八十八年十月十五日上午六、七時許，在臺北縣汐止市○
    ○街○段一七六巷七之一號旁鐵皮屋內，對曹宇隆強灌農藥巴拉刈，延至同日上
    午十一時三十分許，始通知救護車將曹宇隆送醫，惟曹宇隆仍於當日中午十二時
    三十分許不治死亡。而因曹宇隆死亡所支出之喪葬費及應支出之法定扶養費，經
    原告所屬犯罪被害人補償審議委員會決定，而補償曹宇隆之配偶鄭念惢四十七萬
    七千二百四十元及補償曹宇隆之子曹榮春三萬四千六百三十五元、曹榮元二十五
    萬二千三百八十一元、曹榮文二十五萬二千三百八十一元，並均於八十九年八月
    二十八日如數給付完畢。為此，依據犯罪被害人保護法第十二條第一項、第二項
    規定，請求被告給付如訴之聲明云云。被告則以：伊未殺害曹宇隆，刑事案件中
    ，亦經判決認定伊並無殺人行為，是原告請求給付曹宇隆死亡之喪葬費及應支出
    之法定扶養費為無理由等語置辯。
二、查原告因曹宇隆被害死亡，就其喪葬費及應支出之法定扶養費，經曹宇隆遺屬申
    請後，由原告犯罪被害人補償審議委員會決定，補償曹宇隆之配偶鄭念惢四十七
    萬七千二百四十元及補償曹宇隆之子曹榮春三萬四千六百三十五元、曹榮元二十
    五萬二千三百八十一元、曹榮文二十五萬二千三百八十一元，並已於八十九年八
    月二十八日如數給付等情，為兩造所不爭執，且有原告犯罪被害人補償審議委員
    會決定書（見本院卷第十五頁以下）、遺屬補償金收據（見本院卷第二十三頁、
    第二十五頁、第二十七頁、第二十九頁）、犯罪被害補償金請領書（見本院卷第
    二十四頁、第二十六頁、第二十八頁、第三十頁）附卷可按，均堪認為真實。
三、原告主張對被告有被害人補償金償還請求權，而訴請被告給付九十四萬六千六百
    三十七元及遲延利息云云，被告則以前開情詞置辯。經查：
  (一)本件被告雖不否認前對曹宇隆曾有毆打致傷之行為，惟原告起訴係請求被告給付
    原告因曹宇隆死亡，而依法決定發給其遺屬之喪葬費用及法定扶養費，是本件應
    僅於被告有無殺害曹宇隆致死而應對原告負償還責任之範圍內予以審究，至被告
    是否另對曹宇隆有妨害自由、傷害等犯罪行為，即不在本件審理範圍內，且無證
    據顯示被告妨害自由、傷害犯行與曹宇隆死亡間有因果關係存在，原告亦不得以
    該等犯罪之構成，對被告請求上開喪葬費及法定扶養費之償還，應先敘明。
 (二)按國家於支付犯罪被害補償金後，於補償金額範圍內，對犯罪行為人或依法應負
   損害賠償之人有求償權。犯罪被害人保護法第十二條第一項固有明文。惟當事人
   主張有利於己之事實者，就其事實有舉證之責任。民事訴訟法第二百七十七條前
   段亦有明文。是民事訴訟如係由原告主張權利者，應先由原告負舉證之責，若原
   告不能先舉證，以證實自己主張之事實為真實，被告就其抗辯事實即令不能舉證
   ，或所舉證據尚有疵累，亦應駁回原告之請求（最高法院十七年上字第九一七號
   判例意旨參照）。
  (三)原告主張被告有對曹宇隆強灌農藥之殺人犯罪行為，而應負返還犯罪被害人補償
    金，係以被告殺人等刑事案件中之相驗屍體證明書、驗斷書、法務部法醫研究所
    八八法醫所醫鑑字第一一六一號鑑定書、法務部法醫研究所八十九年五月十日法
    醫所八九理字第０七六六號函、被告行動電話通聯記錄及共犯潘建山、陳兆國供
    述與證人蕭彬林證述為其主張之依據。而本件原告主張曹宇隆係因巴拉刈中毒之
    原因死亡，被告雖不爭執，但否認有殺害曹宇隆之行為，是就此被告殺人事實，
    自應由原告負舉證責任。
  (三)查原告引據之上開解剖筆錄、臺灣士林地方法院檢察署相驗屍體證明書、臺灣士
    林地方法院檢察署驗斷書、法務部法醫研究所八八法醫所醫鑑字第一一六一號鑑
    定書，雖可證明曹宇隆係因農藥中毒死亡，但亦不能因此推認曹宇隆食入之巴拉
    刈即為被告所灌。而參之卷附本院九十年度重訴字第六號及臺灣高等法院九十一
    年度上訴字第一九五八號刑事判決所載，法務部法醫研究所八十九年五月十日法
    醫所八九理字第０七六六號函雖載有：死者（即曹宇隆）之直接死因乃因由口食
    入大量巴拉刈。‧‧‧死者在生前遭脅迫、凌虐包括全身多數，包括四肢遭棍棒
    擊傷，應已達無行為能力之狀態，在喉頭下方氣管後方右側有點狀出血，是支持
    遭強灌毒液巴拉刈疑死者死亡前掙扎之證據等語，然依該函之內容，實仍不足以
    推認被告對曹宇隆有原告所指之強灌巴拉刈致死行為。
  (四)又於刑事案件中，潘建山雖指：最後看守曹宇隆者為被告（見本院卷附台灣士林
    地方法院檢察署檢察官九十年三月七日訊問筆錄）。然被告則稱最後看守者係潘
    建山之手下（見台灣士林地方法院檢察署檢察官九十年一月九日、同年月十一日
    、同年三月二十一日、本院九十年重訴字第六號刑事案件九十年五月四日訊問筆
    錄），渠二人互為指諉，已不能遽以任何一方之指陳為認定之依據。而參以前述
    刑事判決所載，陳兆國於八十八年十月十九日警訊中，已供稱：林福樹、陳兆強
    與伊先後離開，僅餘被告及潘建山留在鐵皮屋等語。是依陳兆國所述，最後留在
    鐵皮屋者為被告及潘建山，而若最後僅一人留下看守曹宇隆，則必為其中一人，
    潘建山就此部份事實，有重大利害關係，除有其他事證可佐外，即難僅憑潘建山
    片面所陳，認定被告係最後留下看守曹宇隆之人。是原告所舉證據，已不足以認
    定被告係最後留在鐵皮屋之人，更不得逕行推論被告有對曹宇隆強灌農藥之殺人
    行為。
　(四)又曹宇隆係於八十八年十月十五日十三時三十分死亡，其死亡時間應在其食入巴
    拉刈四至六小時以上等情，有前述相驗屍體證明書、法務部法醫研究所八八法醫
    所醫鑑字第一一六一號鑑定書可參，據此堪認曹宇隆應於八十八年十月十五日七
    時三十分至九時間食入農藥。又被告及潘建山等人於刑事案件中所稱之龍盟企業
    有限公司（以下稱龍盟公司），其所在址設臺北縣汐止市○○○路五二０號，由
    該處撥打臺灣大哥大行動電話，其基地台所在之位置為汐止市○○路○段六十六
    之四號十四樓，而於系爭鐵皮屋所在之臺北縣汐止市○○街○段一七六巷七之一
    號旁撥打臺灣大哥大行動電話，因該址為汐止市○○路○段六十六之四號十四樓
    及基隆市○○街十二之三號基地台範圍所涵蓋，故在該鐵皮屋撥打臺灣大哥大行
    動電話，其基地台可能落於上開二址等情，已經臺灣高等法院九十一年度上訴字
    第一九五八號刑事判決引據臺灣大哥大股份有限公司九十年十二月七日太信工
    字第六二九一號函認定無誤。而參以同上刑事判決所載，依被告行動電話通聯紀
    錄顯示，被告於十四日二十一時四十九分起至十五日十二時二十六分五十二秒止
    之發話及受話共二十五通，而其基地台所在位置除十四日二十二時四十七分二十
    六秒、十五日九時三十一分十秒、十點零二分二十三秒在基隆市○○街十二之三
    號十樓頂基地台範圍內外，餘均在汐止市○○路○段六十六之四號十四樓基地台
    範圍內，且於十五日九時四分三十二秒發話之基地台位置亦在大同路址等情，可
    知被告於十四日二十二時四十七分二十六秒、十五日九時三十一分十秒、十點零
    二分二十三秒，應在鐵皮屋處，而其餘時間，尤其是十四日二十二時四十七分二
    十六秒後至十五日九時四分三十二秒之間，被告雖有可能在鐵皮屋處，然亦有可
    能在上述龍盟公司內，即依原告引據之被告通聯記錄，亦不足肯認被告確有於事
    發時單獨一人留在鐵皮屋內看守曹宇隆。是依上開客觀證據，既無法確認被告於
    十四日深夜、十五日凌晨人在鐵皮屋處，亦無法證明在曹宇隆喝巴拉刈時，被告
    在鐵皮屋內，即不得遽而認定最後是由被告看守曹宇隆，及曹宇隆食入農藥時被
    告在場。
  (五)另據陳兆國於刑事案件所為供述，八十八年十月十四日係由其駕車搭載被告與曹
    宇隆前往山上鐵皮屋，即被告當時並未自備交通工具（見本院卷附台灣士林地方
    法院檢察署檢察官八十九年三月十三日訊問筆錄），而依潘建山供述，則稱：伊
    離開現場時，僅餘被告一人留守，翌日由被告前往通知出事云云（見本院卷附台
    灣士林地方法院檢察署檢察官八十九年三月七日訊問筆錄），則若渠二人供陳屬
    實，則其餘人等離去後，被告與曹宇隆均無交通工具可以離開現場，而該鐵皮屋
    位在偏僻之山上，由鐵皮屋步行至龍盟公司，約需半小時等情，業據臺灣高等法
    院九十一年度上訴字第一九五八號刑事判決採取證人李振芳證詞認定無訛，可知
    該鐵皮屋與龍盟公司有相當之距離，而依據上開被告行動電話通聯記錄顯示，八
    十八年十月十五日上午，被告仍可以行動電話通聯無虞，潘建山亦稱選擇該鐵皮
    屋係由被告與伊聯絡要求云云（見同上訊問筆錄），即被告明知與潘建山聯絡方
    式，亦知龍盟公司所在，實難想像被告在有行動電話可用之情形下，不謀以行動
    電話聯繫或召來救護車將曹宇隆延醫，而選擇以徒步方式下山至龍盟公司向潘建
    山尋求協助，潘建山前述之情節，實與經驗法則不符，更難信其所言與事實相符
    。
  (六)況潘建山於本院九十年度重訴字第六號刑事案件為證人時證稱：他（指被告）說
    被害人（指曹宇隆）不知喝了什麼等語（參見本院卷附該案九十年五月二十九日
    訊問筆錄），依此證述內容與其前開供述互核以觀，果若僅由被告一人看守曹宇
    隆，並如原告主張係由被告強灌曹宇隆農藥屬實，則被告焉有不知曹宇隆食入者
    為何物之理，益見潘建山上開供述不實，原告引據主張被告有殺人事實，亦屬不
    能採取。
　(七)又被告於刑事案件審理中，曾經送由法務部調查局進行測謊鑑定，其就關於所言
    ：潘建山找人看守曹宇隆，其未參與看守、未灌曹宇隆農藥等情，經研判均未說
    謊等情，此為臺灣高等法院九十一年度上訴字第一九五八號判決引據法務部調查
    局九十年九月二十七日九０陸(三)字第九００六二二九四號報告書無誤，凡此亦證
    被告抗辯並未殺害曹宇隆應屬可採。
  (八)綜上，原告所舉證據尚不足以認定被告有殺害曹宇隆致死之行為，此於刑事案件
    中，亦經本院九十年度重訴字第六號及臺灣高等法院九十一年度上訴字第一九五
    八號刑事判決為同此之認定，揆之首揭意旨，原告所為主張即屬不能採取。
四、從而，原告主張依據犯罪被害人保護法第十二條第一項規定，對被告就其因補償
    曹宇隆死亡之喪葬費及法定扶養費所為給付有償還請求權，而求為命被告給付九
    十四萬六千六百三十七元，及自起訴狀繕本送達翌日起，按法定利率計算之遲延
    利息，均不能認為有據，應予駁回。
五、據上論結，本件原告之訴為無理由，依民事訴訟法第三百八十五條第一項前段、
    第七十八條判決如主文。
中　　　華　　　民　　　國　　九十三　　年　　　一　　　月　　 三十 　　日
　　　　　　　　　　　　　　            臺灣士林地方法院民事第一庭
　　　　　　　　　　　　　　            　　法 　   官　蕭錫証
右為正本係照原本作成。
如對本判決上訴須於判決送達後廿日內向本院提出上訴狀。
中　　　華　　　民　　　國　　九十三　　年　　　二　　　月　　  六  　　日
　　　　　　　　　　　　　　　　            法院書記官　林令令
